【裁判字號】    96,重上,616
【裁判日期】    970325
【裁判案由】    返還價金等
【裁判全文】
臺灣高等法院民事判決                 96年度重上字第616號
    上  訴  人  乙○○
    訴訟代理人  邱清銜律師
    被上訴人    甲○
    訴訟代理人  彭國良律師
上列當事人間返還價金等事件，上訴人對於中華民國96年9月26
日臺灣桃園地方法院96年度重訴字第186號第一審判決提起上訴
，經本院於97年3月11日言詞辯論終結，茲判決如下：
    主  文
原判決關於駁回上訴人後開第二項之訴，暨令上訴人負擔訴訟費
用之裁判均廢棄。
被上訴人應再給付上訴人新台幣捌佰萬元及以新台幣壹仟捌佰萬
元計算，自民國96年6月24日起至清償日止，按週年利率百分之
五計算之利息。
其餘上訴駁回。
第一、二審訴訟費用由上訴人負擔五分之二，餘由被上訴人負擔
。
    事  實
甲、上訴人方面：
壹、聲明：
一、原判決駁回上訴人後開第二、三項請求部分廢棄。
二、被上訴人應再給付上訴人新台幣（以下同）3700萬元，及自
    起訴狀繕本送達翌日起至清償日止，按週年利率5％計算之
    利息。
三、被上訴人就原判決判命應給付上訴人5700萬元中之1000萬元
    部份，應再給付上訴人自起訴狀繕本送達翌日起至清償日止
    ，按週年利率5％計算之利息。
貳、陳述：除與原判決記載相同者外，茲予引用外，補稱略以：
一、依兩造簽訂之土地買賣契約書（下稱系爭契約）第14條第2
    項約定，甲方（即上訴人）履行簽約款給付義務後，乙方（
    即被上訴人）即應負責就系爭契約買賣標的即原判決附表所
    示桃園縣新屋鄉○○○段犁頭洲小段第109-23號等13筆土地
    （下稱系爭土地）上，新竹國際商業銀行股份有限公司（下
    稱新竹商銀）之查封予以撤銷，並供甲方設定抵押權。被上
    訴人雖於民國94年8月19日取得債權人新竹商銀核發之抵押
    權塗銷同意書，但系爭土地仍未撤銷查封，亦未供上訴人設
    定抵押權，被上訴人已構成違約。
二、系爭契約第12條第2項所約定之「賠償與已繳價款同額之違
    約罰金」等語，係屬懲罰性質，並非損害賠償總額之預定。
    依契約文義而言，所謂「違約罰金」即是違約之懲罰金，且
    其罰金金額乃約定相同於已繳價金，故屬相對固定，並無嗣
    後再行計算之問題。
三、縱非屬懲罰性違約金，惟依安信不動產估價師事務所製作之
    鑑價報告、財政部公告之95年度營利事業各業同業利潤標準
    表之建築營建業同業利潤，可知本件契約之履行利益遠高於
    4700萬元，故上訴人請求被上訴人再給付3700萬元之違約賠
    償，其金額並無過高。
四、原審判決命被上訴人給付上訴人5700萬元，僅就其中4700萬
    元部分命被上訴人給付法定利息，而對於另1000萬元法定利
    息部分，則未予交待，併請求命被上訴人給付之。
、證據：除援用原審提出者外，補提桃園縣政府都市計畫土地
    使用分區（或公共設施用地）證明書、臺灣桃園地方法院97
    年度壢簡字第162號刑事簡易判決、臺灣桃園地方法院檢察
    署檢察官聲請簡易判決處刑書、股份有限公司變更登記表、
    地籍圖謄本、宜誠新屋頭洲段1045、1072、1073地號15層集
    合住宅成本及利潤分析表為證，並聲請訊問證人張國清。
乙、被上訴人方面：
壹、聲明：上訴駁回。
貳、陳述：除與原判決記載相同者外，茲予引用外，補稱略以：
一、依系爭契約第3條第2款規定得知，須上訴人給付第2期用印
    備件款4700萬元，被上訴人如仍無法將系爭土地過戶，始構
    成違約，但本件上訴人未依約支付第2期用印備件款，違約
    在先。
二、兩造對於本件契約無法履行，互有過失，當有過失相抵之適
    用。
三、上訴人僅支付4700萬元，依財政部公告之95年度營利事業各
    業同業利潤標準表可知建築營建業之同業利潤淨利為9％，
    故其損失應為423萬元，而原判決違約金額1000萬元，顯屬
    過高。
、證據：援用原審立證方法。
    理      由
一、上訴人主張：兩造於94年8月間簽訂系爭契約，由上訴人以
    總價金233,655,000元，向被上訴人購買系爭土地，其支付
    第1期簽約款4,700萬元後，被上訴人依系爭契約第14條第2
    項約定，應將系爭土地上新竹商銀之查封塗銷，並為其設定
    抵押權，以擔保其所付之價金，詎被上訴人並未依約踐行，
    同年12月間，被上訴人之債權人即訴外人邱建中等人復對系
    爭土地實施假扣押執行程序，被上訴人顯已給付不能，經其
    解約後，除退還所收價款外，並應依系爭契約第12條第2項
    規定，給付價金同額之違約金及自起訴狀繕本送達翌日起算
    之遲延利息。原判決僅命被上訴人給付1000萬元之違約金，
    顯有不當，爰請求命被上訴人再給付3700萬元，及依4700萬
    元計算自起訴狀繕本送達翌日起至清償日止，按週年利率5
    ％計算之利息。（上訴人於原審起訴請求被上訴人返還價金
    4700萬元及給付同額違約金，共計9400萬元及法定遲延利息
    ，原審判命被上訴人給付價金4700萬元及違約金1000萬元，
    駁回上訴人其餘請求，上訴人就違約金3700萬元及依4700萬
    元計算之遲延利息部分提起上訴。）
二、被上訴人則以：上訴人未依約支付第2期用印備件款，違約
    在先，且對於系爭契約無法履行，上訴人與有過失，原判決
    判命給付違約金額1000萬元，已屬過高等語答辯。
三、兩造不爭事項
（一）兩造於94年8月15日簽立系爭契約，約定上訴人以每坪55,
      500元，向被上訴人購買系爭土地，於重劃後預計可領回
      之土地面積4,210坪，總價金為233,655,000元，並有系爭
      契約可證。
（二）上訴人於94年8月18日依約支付第一期簽約款4,700萬元。
（三）被上訴人於94年8月19日取得新竹商銀發給其抵押權塗銷
      同意書，然未塗銷新竹商銀對系爭土地之扣押登記及設定
      抵押權，以擔保上訴人所付之價金。
（四）系爭土地中之地號109-23、24、25、26、27、28、31、32
      地號共8筆土地，因被上訴人之債權人即訴外人邱建中等
      人聲請假扣押，經原法院於94年12月7日以桃院木執94年
      執全十字第3815號函查封登記在案。並於95年9月18日桃
      院木執94年執全十字第3815號執行命令禁止被上訴人向上
      訴人收取系爭土地之買賣價金或為其他處分。
（五）兩造於95年5月16日再簽立系爭契約之附約，約定被上訴
      人將其名下坐落於新屋鄉○○段327號土地，以每坪15,00
      0元，總價22,594,800元出售予上訴人，上訴人同意補貼
      被上訴人1,067萬元。
四、兩造就系爭土地成立買賣契約，上訴人已給付第一期款，惟
    被上訴人並未塗銷新竹商銀對系爭土地之扣押登記及設定抵
    押權，以擔保上訴人所付之價金，其中109-23、24、25、26
    、27、28、31、32號共8筆土地，復遭被上訴人之債權人即
    訴外人邱建中等人聲請扣押執行，嗣經上訴人表示解除系爭
    契約等情，為兩造所不爭執，堪信為真實，而本件上訴人以
    被上訴人所有之系爭土地大部分均遭訴外人查封，違反系爭
    契約第6條、第14條第2項之約定，已陷於給付不能，並依法
    解除契約，業經原審認定事實，因而判命被上訴人應返還價
    金4700萬元及給付違約金1000萬元，被上訴人就此並未提起
    上訴，僅爭執上訴人與有過失及原審所判違約金已屬過高等
    語，故本件兩造爭執事項厥為：（一）上訴人就被上訴人給
    付不能是否與有過失？（二）上訴人得請求違約金若干？經
    查：
（一) 上訴人就被上訴人給付不能是否與有過失？
      被上訴人雖辯稱上訴人應給付第2期用印備件款4700萬元後
      ，其仍無法為土地過戶，始構成違約，上訴人既未支付第2
      期款，已違約在先，縱被上訴人違約，本件契約無法履行，
      兩造均有過失云云，查依兩造系爭契約第3條第1項約定：
      簽約款（第1次款）4700萬元，第2項規定：備證用印款（
      第2次款）：4700萬元，於取得重劃後所有權狀，乙方（
      即被上訴人）備齊過戶證件，交由雙方同意之受託代書收
      執，同時由甲方交付之，第14條第2項則約定：雙方會同
      匯出簽約款時，乙方 (即被上訴人）隨即辦理撤銷本案標
      的之查封登記，撤封後，乙方同意以本案標的供甲方設定
      抵押權，以擔保繳付之價款等情，足見被上訴人於收受第
      1期簽約款4,700萬元後，應將系爭土地上之查封予以塗銷
      撤封，為兩造系爭契約特別約定之事項，被上訴人主張上
      訴人有先給付第2期款義務，尚不足採。而系爭契約所指
      撤銷查封登記，係指債權人新竹商銀所為保全登記，為被
      上訴人所不爭執，則上訴人於94年8月18日給付第1期款後
      ，被上訴人固於同年月19日取得新竹商銀核發之抵押權塗
      銷同意書，卻未撤銷保全登記，亦未設定抵押權，有土地
      登記謄本可稽（本院卷53-6 1 頁），被上訴人對此亦不
      爭執（本院卷第44頁），系爭土地中之109-23、24、25、
      26、27、28、31、32號等八筆土地，續有邱建中等人聲請
      假扣押，經原法院民事執行處94 年12月7日桃院木執94年
      執全十字第3815號函請地政事務所查封登記 (見原審卷第
      10頁），復為被上訴人所不爭執，則被上訴人既已給付不
      能，上訴人嗣未繼續繳納第2期款，難認有何與有過失。
（二）上訴人得請求之違約金為何？
  1.依系爭契約第12條約定「甲方（即上訴人）不依約履行契約
    或付款，即為甲方違約，乙方（即被上訴人）得限期催告履
    行，逾期不履約，乙方得解除本約，已收價款全部沒收充作
    罰金。乙方時，出賣人得解除合約；乙方不依約履行契約者
    ，甲方得限期催告履行，逾期仍不履行，甲方得解除契約，
    乙方除應將已收價款退還甲方外，並應賠償與已繳款同額之
    違約罰金」，上訴人既已於95年8月11日以存證信函定期催
    告被上訴人於文到7日內速為解決糾葛，履行契約，被上訴
    人屆期仍無法履行，而於96年6月7日亦以存證信函表示同意
    解約（原審卷第12-14、38-39頁），則系爭契約既因可歸責
    於被上訴人事由而給付不能，上訴人因此主張解除契約，應
    為有理。
  2.依系爭契約上開約定「逾期仍不履行，甲方得解除契約，乙
    方除應將已收價款退還甲方外，並應賠償與已繳款同額之違
    約罰金」，其目的乃在鞏固契約能確實履行，足認系爭契約
    之違約金規定，係以確保契約之履行為目的，於兩造不履行
    契約時應支付之賠償性質之違約金，是本件係屬債務不履行
    之違約賠償，上訴人主張為懲罰性違約金，尚不足採。
  3.按損害賠償，除法律另有規定或契約另有訂定外，應以填補
    債權人所受損害及所失利益為限。又所謂「所失利益」，必
    須依通常情形或依已定之計劃、設備或其他一切情事，可得
    預期之利益；故必須有客觀的確定性，若僅有取得利益之希
    望或可能，則無「所失利益」可言。次按約定之違約金過高
    者，法院得減至相當之數額，民法第252條定有明文；而衡
    量違約金是否過高、是否相當仍須依一般客觀事實、社會經
    濟狀況、當事人實際上所受損害及債務人若能依約履行債務
    時，債權人可得享受之一切利益等情形，以為衡量酌定之標
    準。是當事人所受一切消極損害（即可享受之預期利益）及
    積極損害，均應加以審酌。而違約金既係當事人為確保債務
    之履行，所約定當事人違約不履行債務時之給付，衡情自以
    債務人違約之程度愈重，違約之時期較長或違約之時期較早
    者，始須受較高之責難。上訴人雖主張系爭土地於法院執行
    程序中經鑑價達4億多元，並提出安信不動產估價師事務所
    製作之鑑價報告為證，然其僅為依土地概況所為鑑估價格，
    猶非拍定價格，自難以此估價與本件買賣之價差認定上訴人
    所受損害。另上訴人固又稱其為建商，購地係為建築集合住
    宅，依建築營建業之同業利潤19％計算，可知上訴人契約之
    履行利益均遠高於4700萬元云云，並提出桃園縣政府都市計
    畫土地使用分區證明書、財政部公告之95年度營利事業各業
    同業利潤標準表、初步建築規劃及成本利潤分析表為證（本
    院卷第49-52、73、79- 84頁），然縱上訴人果有著手於系
    爭土地之初步建築規劃，至多僅係有取得利益之希望或可能
    ，仍非客觀性可得預期之利益，且尚須投入眾多資本，經歷
    相當時日，亦不足以據以認定上訴人所失利益。惟參酌土地
    買賣契約之訂定，多須經過長時間協議、磋商始得就買賣條
    件達成合意，買方常須付出相當時間、勞力及費用，系爭契
    約買賣標的多達13筆土地，總價款更高達233,655,000元，
    上訴人於訂約前風險評估、資金調度、利用，當已投入龐大
    心力，且上訴人於94年8月18日依約支付第一期簽約款4700
    萬元，迄上訴人以起訴狀繕本之送達被上訴人（96年6月23
    日）表示解除契約將近二年時間，該筆資金無法充分利用，
    對上訴人利益亦影響重大。是衡量上情，認違約金額以1800
    萬元為相當。
  4.按給付無確定期限者，債務人於債權人得請求給付時，經其
    催告而未為給付，自受催告時起，負遲延責任；遲延之債務
    以支付金錢為標的者，債權人得請求依法定利率計算之遲延
    利息，民法第229條第2項、第233條第1項分別定有明文，是
    本件上訴人請求違約金1800萬元部分，自起訴狀繕本之送達
    被上訴人之翌日即96年6月23日起至清償日止，請求法定遲
    延利息，即屬有據，此與當事人已就因遲延所生之損害，約
    定損害賠償性質之違約金，不得更行請求遲延利息及賠償其
    他損害，尚屬二事。
五、綜上所述，上訴人依系爭契約第12條之約定，請求被上訴人
    再給付違約金800萬元，及以1800萬元計算，自96年6月24日
    起至清償日止，按週年利率5％計算之利息，為有理由，其
    餘部分為無理由。原判決就上開應准許部分，駁回上訴人之
    請求，尚有未洽，上訴人此部分之上訴，為有理由，爰由本
    院廢棄此部分，改判如主文第二項，至於上訴人之請求不應
    准許部分，原判決為上訴人敗訴之判決，經核於法並無不合
    ，上訴意旨求予廢棄改判，為無理由，應駁回其上訴。
六、本件事證已臻明確，兩造其餘之攻擊、防禦方法核與判決結
    果不生影響，上訴人聲請訊問證人張國清，以證明系爭契約
    第14條以手寫加註約定，即表明重視該條約定，即無傳訊之
    必要，附此敘明。
七、據上論結，本件上訴人之上訴一部有理由，一部無理由。依
    民事訴訟法第450條、第449條第1項、第79條，判決如主文
    。
中    華    民    國    97    年     3    月    25    日
                    民事第九庭
                        審判長法  官 黃熙嫣
                              法  官 林玲玉
                              法  官 陳玉完
正本係照原本作成。
如不服本判決，應於收受送達後20日內向本院提出上訴書狀，其
未表明上訴理由者，應於提出上訴後20日內向本院補提理由書狀
（均須按他造當事人之人數附繕本）上訴時應提出委任律師或具
有律師資格之人之委任狀；委任有律師資格者，另應附具律師資
格證書及釋明委任人與受任人有民事訴訟法第466條之1第1項但
書或第2項（詳附註）所定關係之釋明文書影本。
中    華    民    國    97    年    3     月    27    日
                              書記官 鎖瑞嶺
附註：
民事訴訟法第466條之1（第1項、第2項）：
對於第二審判決上訴，上訴人應委任律師為訴訟代理人。但上訴
人或其他法定代理人具有律師資格者，不在此限。
上訴人之配偶、三親等內之血親、二親等內之姻親，或上訴人為
法人、中央或地方機關時，其所屬專任人員具有律師資格並經法
院認為適當者，亦得為第三審訴訟代理人。


司法院資訊處製作；財團法人民間司法改革基金會備份。
